臺灣高雄地方法院刑事判決
111年度訴字第151號
公  訴  人  臺灣高雄地方檢察署檢察官
被      告  郭柏賢


選任辯護人  李倬銘律師（法律扶助）
被      告  李承澔


指定辯護人  本院公設辯護人黃文德
上列被告因殺人未遂等案件，經檢察官提起公訴（111年度少連
偵字第17號、第23號），本院判決如下：
    主  文
戊○○犯攜帶兇器在公共場所聚集三人以上首謀及下手實施強暴罪
，處有期徒刑壹年貳月。緩刑肆年，並應履行如附表一所示負擔
。扣案黑色安全帽壹頂沒收。 
乙○○犯攜帶兇器在公共場所聚集三人以上下手實施強暴罪，處有
期徒刑柒月。緩刑參年，並應履行如附表二所示負擔。 
    事  實
一、戊○○因認丙○○說其壞話，竟基於攜帶兇器在公共場所聚集三
    人以上首謀及下手實施強暴、傷害之犯意，於民國110年12
    月23日23時許，邀集乙○○、少年周○辰（93年生，年籍資料
    詳卷）及少年廖○宇（94年生，年籍資料詳卷），至少年廖○
    宇位在高雄市鼓山區住處集合，告以將前往毆打丙○○等情後
    ，乙○○、少年周○辰和少年廖○宇即與戊○○共同基於攜帶兇器
    在公共場所聚集三人以上下手實施強暴、傷害之犯意聯絡及
    行為分擔，由廖○宇至乙○○自用小客車後車廂拿鋁棒備用，
    戊○○再藉故約丙○○外出，前往高雄市鼓山區兒童美術館前之
    公共場所，經戊○○指示乙○○、少年周○辰及少年廖○宇動手毆
    打丙○○後，少年廖○宇即持前開鋁棒，朝丙○○頭部揮打，戊○○、乙○○及少年周○辰亦隨即輪流持用戊○○及丙○○之安全帽，
    朝丙○○頭部及身體捶打，致丙○○受有頭部損傷合併腦震盪、
    頭皮皮下血腫合併撕裂傷（2*0.3*0.3公分、3*0.3*0.3公分
    、1.5*0.3*0.3公分）及胸壁、背部及肢體多處挫傷合併擦
    傷等傷害。嗣因丙○○電聯其母丁○○告知遭人毆打一情，經丁○○送往醫院治療並報警處理而查獲。
二、案經丙○○訴由高雄市政府警察局鼓山分局報告臺灣高雄地方
    檢察署檢察官偵查起訴。
    理  由
壹、證據能力部分
　　被告以外之人於審判外之陳述，雖不符前4條之規定，而經
    當事人於審判程序同意作為證據，法院審酌該言詞陳述或書
    面陳述作成時之情況，認為適當者，亦得為證據，刑事訴訟
    法第159條之5第1項定有明文。本判決所引各項傳聞證據，
    雖係被告以外之人審判外陳述，然均經當事人及辯護人於本
    院審理時同意作為證據，復審酌該等證據方法作成時並無違
    法不當或證明力明顯過低之瑕疵，依前開規定俱有證據能力
    。又本院所引之非供述證據，與本案均有關聯性，且查無違
    反法定程序取得之情，依刑事訴訟法第158條之4反面解釋，
    亦均有證據能力。
貳、認定事實所憑之證據及理由
一、上開事實，業據被告戊○○、乙○○於本院審理時坦承不諱（訴
    字卷第264頁），核與證人即告訴人丙○○、證人即告訴人母
    親丁○○、證人即少年周○辰、廖○宇於警詢、偵查中證述之情
    節大致相符（警一卷第20頁至第43頁、第45頁至第51頁、偵
    一卷第27頁至第31頁、第57頁至第59頁、第65頁至第68頁、
    第77頁至第80頁、第91頁至第93頁），並有指認犯罪嫌疑人
    紀錄表及真實姓名對照表、告訴人中華民國身心障礙證明翻
    拍照片、高雄市立聯合醫院110年12月24日診斷證明書、高
    雄市立聯合醫院111年1月28日函暨所附病歷資料、高雄市政
    府警察局鼓山分局110年12月24日扣押筆錄、扣押物品目錄
    表、扣押物品收據、檢察官111年1月18日勘驗報告、錄影畫
    面翻拍照片、案發現場蒐證照片、扣押物品照片及告訴人傷
    勢照片在卷可參（警一卷第44頁、第49頁至第58頁、第63頁
    至第68頁、第74頁、警二卷第7頁至第13頁、偵二卷第73頁
    至第74頁、第83頁至第127頁、訴字卷第211頁至第213頁）
    ，足認被告2人前開任意性自白均與事實相符，堪予採認。
二、公訴意旨雖以殺人未遂等罪嫌提起公訴，然： 
  ㈠殺人未遂與傷害之區別，在下手加害時有無殺人之故意為斷
    ，即應視其犯罪之動機、殺傷之次數、所殺傷部位、傷勢程
    度、犯後態度等綜合判斷。行為人下手之情形如何，於審究
    犯意方面，為重要參考資料，故認定被告是否有殺人犯意，
    自應審酌當時情況，視其使用之行為手段、下手之輕重、加
    害之部位等，以為判斷之準據。
　㈡起訴書雖記載「戊○○騎乘機車搭載周○辰，乙○○騎乘機車搭載
    廖○宇，前往丙○○住處，戊○○於路上，向廖○宇稱『待會拿球
    棒直接往丙○○的頭上敲下去』」等節。然依前開所述騎車雙
    載之態樣，被告戊○○倘於騎車行進間，向坐在乙○○所駕機車
    後座之少年廖○宇為前開指示，則位在被告戊○○後座之少年
    周○辰，或駕駛機車搭載少年廖○宇之乙○○，理當亦聽聞該等
    指示，然依乙○○、少年周○辰證述，均未曾聽聞被告戊○○於
    機車行進間向少年廖○宇指示拿球棒往告訴人頭上敲下去等
    節。前開起訴書所記載之情節，實係依憑少年廖○宇於偵查
    中之陳述。惟觀諸少年廖○宇歷次陳述，於第一次警詢時先
    稱：我從頭到尾都只坐在機車上看云云（警一卷第32頁）；
    第二次警詢時改稱：戊○○把球棒拿給我，我說不要吧，把鋁
    棒再還給戊○○，我當時就站在旁邊看云云（警一卷第38頁）
    ；迄至偵查中經播放錄影畫面，因側錄之畫面內容與其前開
    所述大相逕庭，始改口稱：確有持鋁棒朝告訴人頭部毆打等
    語，是少年廖○宇歷次陳述存有明顯矛盾之處，又係唯一持
    鋁棒攻擊告訴人之人，行為分擔之情狀非輕，無從排除其陳
    述內容刻意淡化己身責任之可能或動機，此由其警詢各次陳
    述均避重就輕亦可見一斑，自難以少年廖○宇單次程序中之
    片段陳述，作為認定本案犯罪情節之唯一證據，是起訴書此
    部分之記載，尚難採取，亦無從作為認定被告2人犯罪故意
    內涵之依據。 　
  ㈢本案被告戊○○與告訴人過往為朋友關係，被告乙○○、少年周○
    辰及少年廖○宇與告訴人則互不相識。紛爭起因於被告戊○○
    認告訴人亂說話，而糾眾前往欲教訓告訴人。衡以本案糾紛
    之起因實屬微小，被告戊○○與告訴人間並非積怨甚深或有深
    仇大恨，遑論被告乙○○、少年周○辰及少年廖○宇係臨時經邀
    集前往，與告訴人素昧平生，實無致告訴人於死之動機或必
    要，此由被告乙○○、少年周○辰均供稱：我們沒有打算要殺
    告訴人等語（警一卷第18頁、第28頁），亦可佐憑。則被告
    2人辯稱其並無殺人之動機，僅係欲傷害告訴人等語，尚非
    全然無據。
  ㈣本案持以攻擊告訴人之工具，除少年廖○宇手持鋁棒外，被告
    戊○○、乙○○及少年周○辰均係持用安全帽揮打。案發當晚被
    告戊○○起意邀集後，旋即啟程出發，使用之工具亦係手邊現
    有之物，即各自之安全帽，與本即放在被告乙○○車上之鋁棒
    。至現場後，被告等人攻擊之情狀，除少年廖○宇手持鋁棒
    揮打告訴人頭部外，被告戊○○、乙○○及少年周○辰則持用安
    全帽揮打告訴人頭部及身體，整個過程依現場錄影畫面所示
    約27秒（偵二卷第73頁），過程中可見被告等人亦對告訴人
    背部身體等處揮打，並無僅惡意針對頭部持續攻擊之情況。
    是衡以被告所使用之工具、攻擊之部位及時間長短，被告2
    人辯稱渠等係因一時意氣用事，並無殺害告訴人之意等節，
    尚非無憑。
　㈤本案告訴人於110年12月23日23時38分許，經自家車送抵高雄
    市立聯合醫院急診科治療，經診斷受有頭部損傷合併腦震盪
    、頭皮皮下血腫合併撕裂傷（2*0.3*0.3公分、3*0.3*0.3公
    分、1.5*0.3*0.3公分）及胸壁、背部及肢體多處挫傷合併
    擦傷等傷害，接受傷口縫合、創傷處理及各類理學檢查；於
    同年月24日1時55分許，經醫師告知依電腦斷層報告無顱內
    出血，X光報告無異常，可返家休息，但因告訴人臉色蒼白
    ，肢體冷，經告知醫師後急診留觀；於同年月24日8時45分
    許離院，有上開聯合醫院病歷資料在卷可佐，則依前開傷勢
    部位及範圍、醫院處置流程及經過，告訴人所受傷勢客觀上
    難認有達到直接侵害生命法益之程度，益徵被告主觀上並無
    殺人故意之情。
　㈥綜上，依本案事證僅足認定被告2人有傷害之犯行，尚無從認
    定有公訴意旨所指之殺人未遂犯嫌。
三、從而，本案事證明確，被告2人前開犯行均堪認定，俱應依
    法論科。
參、論罪科刑
一、罪名及罪數
　㈠刑法第149條、第150條之妨害秩序罪係以在公共場所或公眾
    得出入之場所有聚集三人以上之行為為構成要件，即指行為
    人無論在何處（遠端或現場）、以何種聯絡形式（面談、電
    子通訊、網路或社群軟體等），或以主動與被動參與，抑或
    事前約定或臨時起意，而達三人以上之相聚集合之行為，均
    屬上開規定所稱之聚集行為，但非指單純指三人以上「同時
    在場」之客觀狀態而言。換言之，經由行為人主動聯繫、邀
    約他人，或者行為人受他人邀約、召喚後，彼等共同或分別
    前往同一公共場所或公眾得出入之場所，並匯聚一起，且集
    合人數達三人以上，又此行為人對於其等之聚集行為，主觀
    上對於將有實施強暴脅迫手段一情亦應有認識，方足以成立
    此罪。又刑法上所謂「首謀」，係指犯罪之行為主體為多數
    人，其中首倡謀議，而處於得依其意思，策劃、支配團體犯
    罪行為之地位者而言。被告戊○○、乙○○、少年周○辰及少年
    廖○宇在前揭時間，先聚集在少年廖○宇住處，繼而一同前往
    屬公共場所之高雄市鼓山區兒童美術館前，持其等隨車攜帶
    之鋁棒、安全帽傷人身體，堪認其等於聚集並前往上址之過
    程中，主觀上均具備將對他人施以強暴之認識。又上址美術
    館位於一般人車往來之道路旁，且附近尚有商家、醫院及其
    他住家，有事故現場照片可佐，故被告等人聚集而為上開強
    暴行為，已造成可見聞之公眾或他人恐懼不安並破壞公共秩
    序及安全，與「在公共場所聚集三人以上施強暴」之構成要
    件相符。而被告戊○○因自認告訴人亂說話，遂首倡謀議、主
    導策劃，透過層層邀約，糾集被告乙○○及少年周○辰、廖○宇
    一同前往案發地點，顯見被告戊○○處於首倡謀議，而得依其
    意思策劃、支配本件對告訴人施強暴之「首謀」地位，而該
    當於「首謀」之要件。再被告戊○○、乙○○、少年周○辰及少
    年廖○宇持以傷害告訴人之鋁棒、安全帽，係由質地堅硬之
    材質所製成，如持以攻擊人身，顯對於人之生命、身體安全
    構成威脅而具有危險性，自屬兇器無疑，而與刑法第150條
    第2項第1款「意圖供行使之用而攜帶兇器」之加重條件相符
    。
　㈡核被告戊○○所為，係犯刑法第150條第2項第1款、第1項後段
    之攜帶兇器在公共場所聚集三人以上首謀及下手實施強暴罪
    、同法第277條第1項傷害罪。被告乙○○所為，係犯刑法第15
    0條第2項第1款、第1項後段之攜帶兇器在公共場所聚集三人
    以上下手實施強暴罪、同法第277條第1項傷害罪。起訴書就
    前開傷害罪部分，認被告2人均係犯刑法第271條第2項、第1
    項之殺人未遂罪嫌，容有誤會。惟因基本社會事實同一，爰
    依刑事訴訟法第300條規定，變更起訴法條。被告2人於密接
    時、地，接續以上開方式傷害告訴人，數個傷害舉動客觀上
    難以區分，應為接續犯之一傷害行為而論以一罪。被告2人
    各以一行為觸犯數罪名，均為想像競合犯，應依刑法第55條
    規定，各從一重之妨害秩序罪處斷。
  ㈢刑法第150條第1項規定既以「聚集三人以上」為犯罪構成要
    件，性質上屬「聚合犯」，並應以在場共同實施或在場參與
    分擔實施犯罪之人為限，且該條文另就其「首謀」、「下手
    實施」、「在場助勢」等參與犯罪程度之不同，而異其刑罰
    規定，故此三種行為態樣彼此間並無適用刑法總則關於共同
    正犯規定之餘地，惟同一行為態樣之複數行為人仍有共同正
    犯規定之適用。準此，被告戊○○、乙○○與少年周○辰、廖○宇
    間，就上開攜帶兇器在公共場所聚集三人以上下手實施強暴
    及傷害犯行部分，有犯意聯絡及行為分擔，均為共同正犯。
    至被告戊○○、乙○○、少年周○辰及廖○宇就上開所為雖成立共
    同正犯，惟因該罪名已表明為「聚集三人以上」，其本質即
    為共同犯罪，故本判決主文之記載即無贅列「共同」二字之
    必要（最高法院83年度台上字第2520號、79年度台上字第42
    31號判決要旨參照）。
  ㈣被告2人行為時均為19歲，屬未滿20歲之未成年人，是其雖與
    少年周○辰、廖○宇共同犯本案犯行，尚無適用兒童及少年福
    利與權益保障法第112條第1項所定成年人與少年共同犯罪加
    重其刑規定之餘地，檢察官起訴意旨認應依上開規定加重其
    刑，尚有未恰，附此敘明。
二、量刑依據
    爰審酌被告2人於平日夜間時分，公然在兒童美術館前，持
    用前揭器械，糾眾以上開方式，傷害告訴人之身體，致告訴
    人受有前揭傷勢。復考量被告2人於本院審理時均坦承犯行
    ，並與告訴人調解成立，現均已依約給付第一筆款項，經告
    訴人請求從輕量刑，予被告2人自新機會，並為附條件緩刑
    之宣告，有本院調解筆錄、刑事陳述狀及匯款紀錄在卷可參
    （訴字卷第335頁至第339頁、第347頁），足認被告2人犯後
    態度尚非至劣，並有積極填補本案所生損害之意願及行動；
    兼衡被告2人之犯罪動機、目的、情節、素行、使用之兇器
    、攻擊部位、下手方式及情狀、告訴人所受傷勢，暨被告戊○○、乙○○於本院審理時分別自述高職畢業、高職肄業之智識
    程度、進看守所前擔任臨時工、從事模板工作等家庭經濟生
    活狀況（訴字卷第279頁至第280頁）等一切情狀，分別量處
    如主文所示之刑，以示懲儆。
三、緩刑宣告
　　被告2人未曾因故意犯罪受有期徒刑以上刑之宣告，有臺灣
    高等法院被告前案紀錄表在卷可佐，素行尚佳。茲念其等因
    一時失慮而犯本案，且事後已與告訴人調解成立，願以分期
    方式賠償告訴人所受損害，告訴人亦請求從輕量刑及為附條
    件之緩刑宣告，給予被告2人自新機會，堪認被告2人經此偵
    審及科刑程序後，已能知所警惕，信無再犯之虞，本院因認
    其等所受宣告之刑，以暫不執行為適當，爰參照調解筆錄履
    行期間及再犯防止之需求，依刑法第74條第1項第1款規定，
    宣告如主文所示期間之緩刑，以勵自新。另為督促被告2人
    日後繼續履行調解條件，實質填補告訴人所受損害，爰依刑
    法第74條第2項第3款規定，諭知被告2人應分別履行如附表
    一、二所示之負擔。倘被告2人於緩刑期間更犯他罪，或未
    遵期履行緩刑之負擔，依法得撤銷緩刑，並執行原宣告之刑
    ，併此敘明。
四、沒收部分
    供犯罪所用、犯罪預備之物或犯罪所生之物，屬於犯罪行為
    人者，得沒收之，刑法第38條第2項前段定有明文。扣案黑
    色安全帽1頂，係被告戊○○所有，供其犯本案所用之物，業
    據被告戊○○供承在卷，並有監視器錄影畫面在卷可佐，爰依
    刑法第38條第2項前段規定，於被告戊○○所犯罪刑項下宣告
    沒收。又被告乙○○雖亦曾持前開經扣案之安全帽為本案犯行
    ，然其尚非該頂安全帽之所有權人，對之亦無共同處分權，
    自無庸在其罪刑項下諭知沒收（最高法院107年度台上字第1
    602號、109年度台上字第1820號刑事判決意旨參照）。至本
    案持以下手實施強暴犯行所使用之球棒1支，雖為被告乙○○
    所有，供同案被告少年廖○宇為本案犯行所用之物，然經少
    年廖○宇棄置於高雄市鼓山區龍井社區大水溝內，經員警多
    次前往附近尋找，仍未查獲，有高雄市政府警察局鼓山分局
    偵查隊111年1月24日職務報告在卷足稽（偵二卷第75頁），
    而未扣案，衡酌該物並非違禁物，且此類物品取得容易、替
    代性高，對之沒收尚乏刑法上重要性，為免耗費無益之執行
    程序，爰依刑法第38條之2第2項規定，不予宣告沒收。
據上論斷，應依刑事訴訟法第299條第1項前段、第300條，判決
如主文。
本案經檢察官甲○○提起公訴，檢察官高嘉惠到庭執行職務。 
中　　華　　民　　國　　111 　年　　6 　　月　 16　　日
                   刑事第二庭   審判長法  官  吳佳頴
                                      法  官  林裕凱
                                      法  官  林于心
以上正本證明與原本無異。
如不服本判決應於收受送達後20日內向本院提出上訴書狀，並應
敘述具體理由；如未敘述上訴理由者，應於上訴期間屆滿後20日
內向本院補提理由書（均須按他造當事人之人數附繕本）「切勿
逕送上級法院」。
中　　華　　民　　國　　111 　年　　6 　　月　 16　　日
                                      書記官  莊琇晴
附錄本判決論罪科刑法條：
中華民國刑法第150條
在公共場所或公眾得出入之場所聚集三人以上，施強暴脅迫者，
在場助勢之人，處1年以下有期徒刑、拘役或10萬元以下罰金；
首謀及下手實施者，處6月以上5年以下有期徒刑。
犯前項之罪，而有下列情形之一者，得加重其刑至二分之一：
一、意圖供行使之用而攜帶兇器或其他危險物品犯之。
二、因而致生公眾或交通往來之危險。
中華民國刑法第277條第1項
傷害人之身體或健康者，處5年以下有期徒刑、拘役或50萬元以
下罰金。
附表一：
本院111年度雄司附民移調字第712號調解筆錄內容第一項（訴字卷第338頁）   告訴人 給付總金額 （新臺幣） 給付方式（以匯款方式匯入告訴人指定帳戶） 丙○○ 參拾捌萬元 戊○○、己○○、庚○○願連帶給付丙○○參拾捌萬元。111年5月31日調解期日當場給付貳萬元完畢。餘款參拾陸萬元，自111年7月10日起至全部清償完畢為止，共分為36期，每月為一期，按月於每月10日前給付壹萬元。如有一期未履付，尚未到期部分視為全部到期。 
附表二：
本院111年度雄司附民移調字第712號調解筆錄內容第二項（訴字卷第338頁至第339頁）   告訴人 給付總金額 （新臺幣） 給付方式（以匯款方式匯入告訴人指定帳戶） 丙○○ 參拾萬元 乙○○、廖秀英願連帶給付丙○○參拾萬元。於111年6月8日給付壹萬元完畢。餘款貳拾玖萬元，自111年7月10日起至全部清償完畢為止，共分為15期，每月為一期，按月於每月10日前給付貳萬元（惟最後一期給付壹萬元）。如有一期未履行，尚未到期部分視為全部到期。 
〈卷證索引〉
1 高雄市政府警察局鼓山分局高市警鼓分偵字第11073546100號刑案偵查卷宗 警一卷 2 高雄市政府警察局鼓山分局高市警鼓分偵字第11070086900號刑案偵查卷宗 警二卷 3 臺灣高雄地方檢察署111年度少連偵字第17號卷 偵一卷 4 臺灣高雄地方檢察署111年度少連偵字第23號卷 偵二卷 5 本院111年度訴字第151號卷 訴字卷